【裁判字號】    97,上易,1572
【裁判日期】    970730
【裁判案由】    傷害
【裁判全文】
臺灣高等法院刑事判決                97年度上易字第1572號
上  訴  人  臺灣板橋地方法院檢察署檢察官
被      告  乙○○
            丙○○
上列上訴人因被告等傷害案件，不服臺灣板橋地方法院96年度易
字第917號，中華民國97年2月27日第一審判決（起訴案號：臺灣
板橋地方法院檢察署95年度偵字第4837號），提起上訴，本院判
決如下：
    主  文
上訴駁回。
    事  實
一、丙○○前與甲○○因工程款項發生糾紛，甲○○並屢次惡言
    向丙○○催討，丙○○因倍感威脅，遂於民國（下同）95年
    4月30日晚間7時許，夥同其父乙○○，及某真實姓名年籍不
    詳之緬甸籍成年男子，共同至甲○○位於臺北縣中和市○○
    路35巷1弄27之2號（3樓）之住處，欲與甲○○討論工程款
    之事宜。詎甲○○開門之後，雙方一言不合而發生鬥毆，丙○○、乙○○即與上開緬甸籍男子，共同基於傷害之犯意聯
    絡，持水平儀三角架及自甲○○處順手取得之鐵鎚等物，毆
    打甲○○，使甲○○受有頭部外傷、多次頭皮裂傷口（6 公
    分、4公分、2公分）、左手第5手指裂傷（1公分）、右手擦
    傷、左前臂挫傷等傷害（檢察官起訴甲○○涉嫌傷害部分，
    另經本院以97年度上易字第1638號判決無罪確定）。
二、案經甲○○訴由臺北縣政府警察局中和分局報請臺灣板橋地
    方法院檢察署檢察官偵查起訴。
    理  由
一、本案所涉之書證即天主教會耕莘醫院永和分院所開立之診斷
    證明書、急診病歷資料、急診時所攝之照片及耕莘醫院96年
    12月20日耕醫病歷字第0960000436號函及所附病歷等資料，
    屬負責為告訴人甲○○診斷病情之醫師及護理人員，依其所
    見所為之證明文書，核其本質，乃為被告以外之人於審判外
    之書面陳述，依刑事訴訟法第159條第1項之規定，原不具有
    證據能力；惟前述證據性質上為從事業務之人為維護業務之
    信用性及業務之正當運作所為之日常性的機械性連續記載，
    即符合刑事訴訟法第159條之4第2款所示，乃通常業務過程
    中不間斷、有規律而準確之記載，並無預見日後可能會被提
    供作為證據之偽造動機之例行性業務文書（該條款立法理由
    參照），自屬刑事訴訟法第159條之第2款所謂得作為傳聞例
    外之業務文書，故依規定，上開書面陳述均有證據能力，核
    先敘明。
二、訊據被告2人固均坦承確於上開時、地被告丙○○與告訴人
    甲○○發生肢體衝突，告訴人並因此受傷等事實，惟均矢口
    否認有何傷害犯行。被告乙○○辯稱：當時伊在樓下等，後
    來聽見發生衝突上樓察看時，丙○○已衝下樓，伊便一同離
    去，並未毆打告訴人云云；被告丙○○則辯稱：伊上樓後，
    告訴人開門時手上即拿1把刀，腰際插著鐵鎚，隨即攻擊伊
    ，伊當時剛下工，身上背著水平儀三角架，便拿該三角架抵
    擋，告訴人遂順勢倒下，鐵鎚掉下來，伊怕告訴人撿起鐵鎚
    丟伊，方順手拿鐵鎚往下衝，伊當時三角架亦未揮到告訴人
    云云。經查：
  (一)被告丙○○於上開時、地與告訴人因工程款糾紛而發生「肢
    體衝突」，告訴人並受有頭部外傷、多次頭皮裂傷口（6公
    分、4公分、2公分）、左手第5手指裂傷（1公分）、右手擦
    傷、左前臂挫傷等傷害之事實，業據被告2人供承不諱，核
    與證人即告訴人甲○○、證人即告訴人之妻陳美玉於原審法
    院審理時以證人身分具結所為之證述相符（見原審卷第41至
    60頁），且證人趙汝鴻、蔣宙耕於原審法院審理時以證人身
    分具結證稱：當天有去甲○○家，看到被告2人和另1名男子
    共3人在甲○○他家樓下，而甲○○那時被打的頭破血流等
    語（見原審卷第100至108頁），亦與證人甲○○、陳美玉所
    證情節相符，並有耕莘醫院診斷證明書、告訴人急診病歷資
    料各1份附卷可稽（見95年度他字第4760號卷第14頁、原審
    卷第81至84頁），足認被告2人與另1不知名成年男子當天確
    有前往甲○○家，而告訴人當天亦受有上揭傷害等情無訛。
    另告訴人於本案案發前之95年4月22日晚間8時51分許，亦曾
    因右眼遭人打傷而至耕莘醫院就診，診斷結果為右眼浮腫出
    血，右眼鈍傷結膜下出血等情，有耕莘醫院96年12月20日耕
    醫病歷字第0960000436號函及所附病歷資料1份在卷可按（
    見原審卷第116至125頁），顯見告訴人右結膜下出血部分之
    傷害，當非此次所受之傷害，公訴意旨認此部分亦為被告2
    人所為，尚有誤會。又依上開函文及病歷所載，告訴人該次
    就醫時，除上開右眼傷勢外，僅另有右頸背、右胸有壓痛點
    ，無瘀青水腫現象，亦無挫傷骨折之異常發現，是告訴人此
    次所受頭皮裂傷口、左手第5手指裂傷、右手擦傷、左前臂
    挫傷等傷害，確均係此次受毆打所致堪可認定。
  (二)而被告2人與某真實姓名年籍不詳之緬甸籍成年男子，共同
    毆打告訴人成傷之事實，業據證人即告訴人甲○○、證人即
    告訴人之妻陳美玉於原審法院以證人身分具結證述甚明（見
    原審卷第41至60頁），且所證互核均大致相符。被告2人雖
    否認出手毆打告訴人，然查告訴人此次所受傷害中，頭部受
    有多次頭皮裂傷口（6公分、4公分、2公分），另受有左手
    第5手指裂傷（1公分）、右手擦傷、左前臂挫傷等傷勢，是
    其所受傷口實有多處；再由急診時所攝照片3幀觀之，傷口
    分佈於頭頂，左前臂及手指等處，血跡斑斑，有耕莘醫院診
    斷證明書及上揭照片3張附卷可稽，所受外傷實屬不輕，洵
    非被告丙○○所稱之1次跌倒所能造成，是其辯稱乃係其以
    水平儀三角架阻擋時，告訴人因此順勢跌倒受傷云云，與告
    訴人上開傷勢並不相符，顯屬避重就輕之詞，難以採信。又
    告訴人案發時年為44歲餘，被告丙○○則為29歲餘，雖告訴
    人較被告丙○○年長，但仍屬中年，且係以承包工程為業，
    依法院開庭所見，被告丙○○之身材體格事實上並不比告訴
    人健壯，而告訴人之傷勢多處，且傷勢不輕，依被告丙○○
    所述，當時告訴人尚持有刀械等物，是若僅憑被告丙○○1
    人且僅揮擊1次，實難想像會造成告訴人受有上開傷勢。又
    被告等人離開現場時曾取走告訴人之鐵鎚乙節，為渠等所自
    承，雖渠等稱係為避免遭告訴人投擲鐵鎚攻擊，然案發地點
    為一般公寓，樓梯間迂迴轉折，並非空曠處所，告訴人若已
    倒地，待其起身拾起鐵鎚，被告丙○○早已逃至2樓以下離
    開告訴人之視線，告訴人自無從投擲鐵鎚傷害被告等人，況
    依被告丙○○所述，當時告訴人尚有持刀，則被告丙○○逃
    離時，又何以不取走更具殺傷力之刀械？是被告丙○○此部
    分所辯，與常情有違，尚難遽以採信。按被告丙○○等人衝
    突發生後，竟仍有餘裕可拾起告訴人之鐵鎚後方逃離現場，
    可徵雙方衝突過程應有一段時間，且係有多人攻擊告訴人，
    方會造成告訴人受有前揭多處傷害，並在壓制告訴人之後，
    猶有餘裕順手帶走鐵鎚。準此，本件當如證人甲○○、陳美
    玉於原審法院審理中所證，乃係被告2人與該不詳緬甸籍成
    年男子，共同毆打告訴人成傷，較為可採。
  (三)按正當防衛必須對於現在不法之侵害始得為之，侵害業已過
    去，即無正當防衛可言。至彼此互毆，衡之一般社會經驗法
    則，係屬多數動作構成單純一罪而互為攻擊之傷害行為，必
    以一方初無傷人之行為，因排除對方不法之侵害而加以還擊
    ，始得以正當防衛論。反之，縱令一方先行出手，而還擊之
    一方在客觀上苟非單純對於現在不法之侵害為必要排除之反
    擊行為，因其本即有傷害之犯意存在，則對其互為攻擊之還
    手反擊行為，自無主張防衛權之餘地（最高法院30年上字第
    1040號判例意旨、92年度台上字第3039號判決意旨參照）。
    準此，本件被告丙○○雖辯稱係告訴人甲○○先出手，其為
    求自衛方出手防衛或反擊云云，然案發地點無論為告訴人住
    處客廳或樓梯間，告訴人既係由內開門，被告丙○○即係在
    靠近出口之外側，其若真無傷害告訴人之意思，面對告訴人
    之攻擊，大可往外逃離，且樓梯間迂迴轉折，並非空曠處所
    ，亦無需擔心告訴人會投擲鐵鎚，業如前述。況若被告2人
    僅係基於抵擋之意思，亦應不至於傷及告訴人之頭頂等多處
    地方，可徵被告2人或因長久以來受告訴人之言語糾纏，已
    動了怒氣，並非單純基於排除不法侵害之意思還擊對方，而
    同時亦具有刻意傷害對方之犯意存在，至為灼然，揆諸前揭
    說明，自無主張正當防衛權之餘地。
  (四)此外，告訴人甲○○與證人趙汝鴻、蔣宙耕均證稱與被告2
    人共同前往者，乃係某真實姓名年籍不詳之緬甸籍男子，並
    非被告2人所稱之證人陳旭峰，按告訴人與被告2人間因工程
    款糾紛及此次互毆事件，顯然深有怨隙，則若果係被告乙○○之子、被告丙○○之弟陳旭峰與被告2人共同前往，告訴
    人豈有不一併指認提出告訴之理，然其竟指稱係該名緬甸籍
    男子，而非證人陳旭峰，顯然其並無挾怨誣指之情形，可信
    度自屬甚高，是本件當係該名緬甸籍成年男子與被告2人一
    同前往，亦堪認定。準此，證人陳旭峰既未在場，其於原審
    法院審理中所為之證述，自亦不足為有利於被告2人之認定
    。綜上所述，被告2人上開所辯，均非足採，本案事證明確
    ，被告2人犯行皆堪認定。
三、論罪科刑部分：
  (一)被告2人行為後，前於94年2月2日修正公布之刑法，已自95
    年7月1日起施行，其中修正後刑法第2條之規定，乃係關於
    新舊法比較適用之準據法，其本身無關行為可罰性要件之變
    更，故於95年7月1日刑法修正施行後，如有涉及比較新舊法
    之問題，即應逕依修正後刑法第2條第1項規定，為「從舊從
    輕」之比較（最高法院95年度第8次刑事庭會議決議意旨參
    照）。且比較時應就罪刑有關之共犯、未遂犯、連續犯、牽
    連犯、結合犯以及累犯加重、自首減輕、暨其他法定加減原
    因、與加減例等一切情形，綜其全部之結果，而為比較，最
    高法院24年上字第4634號判例意旨可資參照。經查：
  １刑法第277條第1項之傷害罪雖未修正，然該罪罰金刑部分之
    法定最低刑度依修正後刑法第33條第5款之規定，為新臺幣
    1,000元；而依被告2人行為時之刑罰法律，即罰金罰鍰提高
    標準條例第1條前段及修正前刑法第33條第5款規定，上開二
    罪之罰金刑法定最低刑度則為銀元10元即新臺幣30元，是比
    較修正前後刑度結果，應以修正前之規定對被告2人較為有
    利。
  ２上開刑法修正後，刑法第41條第1項前段有關易科罰金折算
    標準之規定為：「犯最重本刑為5年以下有期徒刑以下之刑
    之罪，而受6個月以下有期徒刑或拘役之宣告者，得以新臺
    幣1,000元、2,000元或3,000元折算1日，易科罰金。」，而
    修正前同條項就易科罰金之折算標準係規定：「得以1元以
    上3元以下折算1日，易科罰金」，再依修正前罰金罰鍰提高
    標準條例第2條（現已刪除）之規定，就其原定數額提高為
    100倍折算1日，即係以銀元100元、200元、300元折算1日，
    折算為新臺幣幣值後，則為以新臺幣300元、600元、900元
    折算1日。是比較修正前後之易科罰金折算標準，自以行為
    時即修正前之規定，較有利於被告2人。
  ３修正後刑法第28條關於成立共同正犯之標準，將原來共同正
    犯之共同「實施」犯罪，改為共同「實行」犯罪，剔除完全
    未參與犯罪相關行為「實行」之「陰謀共同正犯」及「預備
    共同正犯」，是修正後之共同正犯之可罰性要件之範圍業已
    限縮，乃屬行為可罰性要件之變更，自應比較新舊法。惟不
    論適用修正前後之刑法第28條規定，被告2人均應成立共同
    正犯，故修正後之刑法並未較有利於被告2人。
  ４本案經綜合比較前述各項法律變更之結果後，適用修正後之
    刑法等相關規定並未對被告2人更為有利，依據刑法第2條第
    1項前段規定，即應一體適用修正前刑法等相關規定。
  ５另上開修正後刑法自95年7月1日施行前，刑法分則編有關罰
    金刑之貨幣單位係銀元，且應依罰金罰鍰提高標準條例第1
    條、第4條之規定，按各該具體條文制定或修正之先後，定
    其罰金刑部分提高之倍數。惟因上開刑法施行法業已增訂第
    1條之1，該條規定：「中華民國94年1月7日刑法修正施行後
    ，刑法分則編所定罰金之貨幣單位為新臺幣。94年1月7日刑
    法修正時，刑法分則編未修正之條文定有罰金者，自94年1
    月7日刑法修正施行後，就其所定數額提高為30倍。但72年6
    月26日至94年1月7日新增或修正之條文，就其所定數額提高
    為3倍」，亦即自95年7月1日起，刑法分則編所定罰金之貨
    幣單位，由原來之銀元改為新臺幣，且94年1月7日刑法修正
    時，刑法分則編未修正之條文定有罰金者，自95年7月1日起
    ，有關罰金之數額提高為30倍。換言之，刑法施行法第1條
    之1施行後，罰金刑之貨幣單位雖有「銀元」、「新臺幣」
    之更異，惟適用結果之罰金刑最高額度則無二致。再參照刑
    法施行法第1條之1之立法理由說明：「……考量新修正之刑
    法施行後，不再適用現行法規所定貨幣單位折算新臺幣條例
    ，為使罰金數額趨於一致，避免衍生新舊法比較適用問題，
    以緩和實務適用法律之衝擊，於不變動罰金數額之前提下，
    爰為第2項規定。」，可知本條規定之目的，即在於避免就
    罰金之提高部分再比較新舊法，應屬修正後刑法第2條之特
    別規定，而應優先適用。據此，刑法第277條第1項之傷害罪
    係定有罰金刑之罪，應逕行適用刑法施行法第1條之1之規定
    即可，毋庸再依修正後刑法第2條第1項之規定，比較刑法施
    行法第1條之1及罰金罰鍰提高標準條例第1條之規定何者有
    利於被告，附此敘明。
  (二)核被告2人所為，均係犯刑法第277條第1項之傷害罪。渠等
    與該名真實姓名年籍不詳之緬甸籍成年男子間有犯意聯絡、
    行為分擔，均為共同正犯。原審以被告2人罪證明確，引用
    刑法第2條第1項前段、修正前刑法第28條、刑法第277條第
    1項、修正前刑法第41條第1項前段，刑法施行法第1條之1
    第1項、第2項前段，廢止前罰金罰鍰提高標準條例第2條之
    規定，並審酌被告2人並無前科，有卷附本院被告前案紀錄
    表各1份可稽，素行尚可，渠等因工程款之糾紛，未循合法
    途徑解決，因一時衝動而毆打告訴人成傷，告訴人所受傷勢
    依其於急診時所攝照片觀之，雖多為皮肉之傷，血跡斑斑，
    顯然傷勢不輕，暨渠等犯罪後未坦承全部犯行，亦未賠償告
    訴人損失之犯後態度等一切情狀，各量處有期徒刑3月，並
    均諭知易科罰金之折算標準，及被告2人均係在96年4月24日
    前犯本案犯行，符合中華民國96年罪犯減刑條例所定之減刑
    條件，應各依該條例第2條第1項第3款之規定，減其刑期2分
    之1為有期徒刑1月又15日，並均諭知易科罰金之折算標準，
    及說明被告等人持以毆打告訴人甲○○所用之水平儀三角架
    1支，雖係渠等所有供犯本罪所用之物，然並未扣案，且經
    審酌該三角架係被告等人工作上之專業工具，平日有正當用
    途，僅係衝突發生後偶然持以作為互毆之工具，尚無沒收之
    必要，因而不予宣告沒收，認事用法並無不當，量刑亦屬妥
    適。檢察官依告訴人甲○○具狀以告訴人遭被告等人攻擊，
    造成多處嚴重創傷，迄今仍無法工作，原審量刑過輕云云提
    起上訴，指摘原判決不當，核無理由，應予駁回。
據上論斷，應依刑事訴訟法第368條，判決如主文。
本案經檢察官丁樹蘭到庭執行職務。
中    華    民    國    97    年    7     月    30    日
                  刑事第十一庭審判長法  官  張連財
                                    法  官  楊照男
                                    法  官  洪光燦
以上正本證明與原本無異。
不得上訴。
                                    書記官  駱麗君
中    華    民    國    97    年    7     月    30    日


司法院資訊處製作；財團法人民間司法改革基金會備份。
